【裁判字號】    97,簡上,445
【裁判日期】    970723
【裁判案由】    詐欺
【裁判全文】
臺灣高雄地方法院刑事判決             97年度簡上字第445號
上  訴  人
即  被  告  乙○○○
上列上訴人即被告因詐欺案件，不服本院高雄簡易庭中華民國97
年4 月18日96年度簡字第3328號所為第一審判決（聲請簡易判決
處刑書案號：臺灣高雄地方法院檢察署96年度偵字第11641 號）
，提起上訴，本院管轄之第二審合議庭判決如下：
    主  文
上訴駁回。
乙○○○緩刑貳年。
    事  實
一、乙○○○與丙○○（乙○○○之女，此部分業經撤回上訴確
    定）應了解目前國內社會上層出不窮之不法份子為掩飾渠等
    不法行徑，避免執法人員之追究及處罰，經常利用他人之存
    款帳戶、存摺、金融卡及密碼轉帳，以確保犯罪所得之不法
    利益並掩人耳目，在客觀可以預見一般取得他人金融存款帳
    戶使用之行徑，常與財產犯罪所需有密切關連。然其竟因急
    需金錢，均基於縱有人持其所有之帳戶作為詐欺之犯罪工具
    ，亦不違背渠本意之幫助犯意，由丙○○於民國95年11月初
    某日，在高雄市楠梓區某處，將乙○○○所交付之臺灣土地
    銀行（下稱土銀）美濃分行帳號00000000000 號帳戶之存摺
    、提款卡印章及密碼，交付予某真實姓名年籍不詳綽號「阿
    芬」之成年女子，表示容任該女子等不法份子使用其帳戶，
    供作向不特定民眾詐欺取財犯罪使用。嗣該女子與其餘不法
    份子即基於為自己不法所有之犯意聯絡，由某不法份子，於
    95 年12 月1 日，撥打電話給丁○○，佯稱係其友人「曉佩
    」欲借款新台幣（下同）42,000元，丁○○即先依指示匯款
    14,000元至詐欺集團成員指定之某帳戶（另由臺灣雲林地方
    法院檢察署偵辦中），嗣後丁○○又接獲電話要其依指示匯
    款3 萬元至上開被告之帳戶內，丁○○察覺有異，即撥打電
    話與其友人「曉佩」，始知悉受騙，丁○○未免他人受騙，
    即匯款1 元至上開詐欺集團成員指定之乙○○○帳戶中，並
    立即報警凍結上開帳戶，此部分因而未得手。
二、案經丁○○訴由高雄縣政府警察局報告臺灣高雄地方法院檢
    察署檢察官偵查起訴。
    理  由
壹、證據能力方面
一、按被告以外之人於審判外之陳述，雖不符前4條之規定，而
    經當事人於審判程序同意作為證據，法院審酌該言詞陳述或
    書面陳述作成時之情況，認為適當者，亦得為證據。當事人
    、代理人或辯護人於法院調查證據時，知有第159條第1項不
    得為證據之情形，而未於言詞辯論終結前聲明異議，視為有
    前項之同意，刑事訴訟法第159條之5定有明文。
二、查本件被告犯罪事實之證據方法，詳如起訴書所引之證據等
    ，詳如：(一)被害人丁○○於警局之指述及偵查中之證述；(二)
    臺灣土地銀行存摺類存款憑條1 紙（被害人丁○○95年12月
    5 日匯款用）；(三)被告乙○○○之臺灣土地銀行（下稱土銀
    ）美濃分行帳號00000000000 號帳戶之開戶資料及帳戶交易
    明細清單各1 份；(四)臺北市政府警察局中山分局長春路派出
    所受理詐騙帳戶通報警示簡便格式表及臺北市政府警察局中
    山分局受理刑事案件報案三聯單各1 份，被告均同意列入證
    據方法（見本院簡上卷【下稱本院卷】第47頁），是本院審
    酌該言詞陳述或書面陳述作成時之情況，認為適當，自得採
    為證據能力，先行敘明。
貳、實體方面
一、被告乙○○○於警詢、偵查及本院審理時固不否認前揭交付
    存摺予丙○○，丙○○再交付他人，其後被害人並因遭到詐
    騙而匯款入該存摺等事實，惟辯稱：存摺一直都給丙○○使
    用，伊只知道丙○○要辦貸款，至於她將資料交給誰、如何
    辦理並不清楚等語。經查：
  (一)原審證人陳美妏結證稱：是問（被告）完之後才給阿芬的阿
    姨等語（見本院原審卷第26頁），亦核與被告於原審審理中
    自承：丙○○交付存摺之前有向被告說過，丙○○說「阿芬
    」說帳戶可以借錢，伊說好就借看看，可以借多少就借多少
    ，「阿芬」沒有跟伊說利息的部分等語（見本院原審卷第76
    頁）均完全一致，堪認與事實相符。嗣於本院審理中，證人
    丙○○結證稱：本案存摺平時係被告充分授權由伊使用的，
    被告很信任伊；被告未與「阿芬」接觸過，伊從知悉「阿芬
    」可代辦貸款後約1 、2 星期才交付存摺；存摺交給「阿芬
    」後，便立刻打電話跟被告說要拿存摺去辦貸款，當時「阿
    芬」還在整理交接準備下班，因家裡沒錢，所以伊覺得母親
    不會反對，打電話僅係尊重被告，被告當時也沒有反對叫伊
    自己處理等語（見本院卷第48頁至第51頁），亦核與被告於
    本院審理中自承：丙○○就直接拿（存摺）給「阿芬」，說
    可以辦理，之後才跟伊說的等語（見本院卷第55頁）均大致
    相符。則姑且不論本件丙○○交付存摺之前，是否確係經過
    被告同意，而依證人丙○○於本院審理中所言，其係先交付
    存摺，再以電話告知被告，且因家中缺錢，證人丙○○有自
    信認定被告必會答應申請貸款，然證人丙○○亦認知到存摺
    係被告所有，有告知被告必要，方於交付存摺且「阿芬」尚
    未離去之同時，立即通知被告，足認在證人丙○○告知被告
    同時，被告實有反對之機會卻未為反對，並予以同意。從而
    ，本件被告之存摺，確係在被告同意之下而交付，應可認定
    。至被告於本院審理中復辯稱：因覺得怪怪的，想要拿回存
    摺，丙○○說已經拿去了，沒有地方找人等語（見本院卷第
    56 頁） ，惟證人丙○○業經結證稱：存摺交付之後，有打
    電話想要詢問貸款情況，手機就打不通等語（見本院卷第50
    頁），是其所辯顯係事後飾卸之詞，堪難採信。
  (二)按辦理貸放事宜，為確保貸款人日後正常繳息還款，必然仔
    細徵信，確認貸款人以往之信用情況，並核對相關證件，甚
    至與本人進行確認，以評估是否放款以及放款額度，現金卡
    類之信用貸款審核條件雖較寬，然額度亦較低，惟無論何類
    信用貸款，若貸款人信用狀況不良至金融機構無法承擔風險
    之程度時，任何人均無法貸得款項，委託他人代辦亦然；又
    各金融機構亦普遍設有服務人員，提供諮詢及協助客戶辦理
    各項業務等等服務，若客戶有所疑義或不熟稔辦理貸款程式
    ，均可向服務人員甚至櫃臺人員查詢，無需大費周章請人代
    辦。再者，辦理貸款至少需要填寫相關資料並簽名蓋章向金
    融機構提出申請，甚至需提供擔保物設定抵押或請人作保始
    能獲得金融機構核貸，無法單憑存摺及金融卡即可辦理，此
    為一般金融交易實務，而為一般具備通常智識之人所得認識
    。又一般人申請開立帳戶，其目的不外於利用銀行帳戶作存
    、提款、轉帳等財產之金錢支配處分，故對於銀行發給之存
    摺、金融卡、密碼等資料，無不妥為保存，如須交付他人亦
    均謹慎處理，以防遺失或被盜用，損及個人財產權益，並遭
    濫用為財產犯罪之工具，此猶在近來犯罪集團利用人頭帳戶
    作為犯罪工具之情形猖獗，輒經媒體及政府機關反覆批載及
    宣導下，更為眾所週知之事實，依一般人之社會生活經驗，
    均可輕易預見。查證人丙○○於本院審理中亦結證稱：95、
    96年間伊曾與被告一同至土銀詢問土地貸款，但因係共有土
    地而未辦成等語（見本院卷第49頁至第50頁），復被告於本
    院審理中亦自承：知道辦理貸款是要去找銀行辦理，但本件
    貸款丙○○就直接拿給阿芬，說可以辦理，伊有覺得怪怪的
    ，並說不認識的，不要亂拿給別人，丙○○就說沒有關係；
    因伊欠錢，所以才想說可以借多少就借多少等語（見本院卷
    第54頁至第56 頁） ，足認被告並非無法認識到一般金融交
    易之實務，及任意交付帳戶予他人之後果及風險，其於前開
    認知下，對於可能發生之危險，非但不予防止，亦不違反其
    本意，而仍同意交付存摺、金融卡、密碼等予「阿芬」，實
    難解其幫助犯詐欺罪之責，是以被告上揭所辯，亦與常情至
    屬相悖，不足採信。本件事證已臻明確，被告犯行堪予認定
    。
二、按刑法上之幫助犯，係對於犯罪與正犯有共同之認識，而以
    幫助之意思，對於正犯資以助力，而未參與實施犯罪之行為
    者而言（最高法院75年度台上字第1509號、84年度台上字第
    5998號、88年度台上字第1270號判決參照）。本件被告乙○○○與丙○○將帳戶之存摺、印章、提款卡及密碼提供予詐
    欺集團之不詳年籍、姓名之詐欺成員使用，雖使該成員得基
    於詐欺取財之犯意，向被害人施以詐術，致使被害人陷於錯
    誤，匯款至被告所提供之上開帳戶內，而遂行其詐欺取財之
    犯行，惟如前述，被告2 人單純提供帳戶供人使用之行為，
    並不等同於向被害人施以欺罔之詐術行為，且亦無證據證明
    被告2 人有參與詐欺取財犯行之構成要件行為，是揆諸前揭
    說明，核被告所為，係犯刑法第30條第1 項前段、第339 條
    第1 項之幫助詐欺取財罪。又幫助犯之成立，係從屬於正犯
    之行為而予以評價，本件被害人於匯款之前即已發覺有異，
    並僅匯入1 元存款，且該帳戶即遭凍結，而使正犯此部分之
    行為未能得手，惟本件被害人因該正犯之行為，已經遭到其
    他損害（匯款入另一帳戶，而非本件），故就正犯之行為而
    言，仍屬詐欺行為既遂，而本次未遂之詐欺取財行為，實係
    對於同一被害人之前一詐欺行為之接續行為，從而，本件幫
    助詐欺行為，仍應從正犯之罪論以詐欺罪既遂，附此敘明。
    而被告之幫助行為，衡諸其所犯係構成要件以外之行為，參
    與犯罪之情節尚屬輕微，爰依刑法第30條第2 項規定，按正
    犯之刑減輕其刑。原審以被告犯罪事證明確，因而依刑事訴
    訟法第449 條第1 項前段、第3 項、第454 條第2 項，刑法
    第339 條第1 項、第30條等規定，並審酌被告雖未實際參與
    詐欺取財犯行，但其等提供帳戶供不法犯罪集團使用，不僅
    造成執法機關不易查緝犯罪行為人，嚴重危害社會治安，助
    長社會犯罪風氣，更造成被害人求償上之困難，及被害人遭
    詐騙之金額雖僅1 元，但此係因被害人之前被欺騙已經匯款
    14,0 00 元而轉趨謹慎，與被告與丙○○一再以提供帳戶存
    摺等是要綽號「阿芬」者之阿姨代辦貸款為藉口欲逃避刑事
    責任，除阿芬顯係被告杜撰之人外，被告稱為辦貸款而將帳
    戶存摺、提款卡及密碼等均交予代辦之人亦不合理已如上述
    ，故被告乙○○○犯後藉詞否認犯罪，犯後態度顯然不佳，
    及帳戶係丙○○提供予詐騙集團使用、非由乙○○○提供，
    乙○○○之責任應比丙○○較輕等一切情狀，量處有期徒刑
    7 月及依中華民國96年罪犯減刑條例予以減刑，併分別依刑
    法第41條第1 項前段、刑法施行法第1 條之1 等規定，諭知
    以新臺幣1000元折算1 日之易科罰金折算標準，其認事用法
    核無違誤，所處之刑亦屬適當；而被告上訴意旨以其僅係事
    後被告知，並無幫助詐欺之故意，請求准予撤銷原判決並諭
    知無罪等語。然查，被告上訴意旨否認犯罪，指摘原判決不
    當，非有理由，應予駁回。
三、另查，被告犯後雖否認犯行，然其前未曾受有期徒刑以上刑
    之宣告，素行尚稱良好，有臺灣高等法院被告前案紀錄表可
    稽，又其教育程度僅小學畢業，且於58年因結婚自高雄縣杉
    林鄉遷出後，即一直居住於高雄縣美濃鎮，此亦有其全戶基
    本資料在卷足憑，而其除賣檳榔外，亦無其他工作經驗，足
    見智識能力非甚佳，現因經濟不佳急需借錢而犯本案，其所
    涉幫助詐欺部分，告訴人並未因而受有實際上之損害，而被
    告亦自承：伊都沒有上過班，只有賣檳榔等語，證人丙○○
    亦稱：被告沒出過什麼社會等語（見本院卷第51頁、第55頁
    ），茲念其僅因一時失察，致罹刑典，其經此偵、審教訓後
    ，應知所警惕，信無再犯之虞。而刑罰固屬國家對於犯罪之
    人，以剝奪法益之手段，所加之公法之制裁，惟其積極目的
    ，則在預防犯人之再犯，故對於初犯，惡性未深，天良未泯
    者，若因偶然觸法，即置諸刑獄自非刑罰之目的，是本院斟
    酌再三，認所宣告之刑以暫不執行為適當，爰依刑法第74條
    第1 項第1 款之規定，宣告緩刑2 年，以啟自新。復本院審
    酌被告所犯情節，被害人因被告之幫助行為未受損害等情，
    認並無對前開對被告所宣告之緩刑附加條件之必要，併此敘
    明。
據上論斷，應依刑事訴訟法第455 條之1 第1 項、第3 項、第36
8 條，刑法第74條第1 項第1 款，判決如主文。
本案經檢察官甲○○到庭執行職務。
中    華    民    國    97    年    7     月    23    日
              刑事第二庭  審判長法  官  簡志瑩
                                法  官  錢衍蓁
                                法  官  呂明燕
以上正本證明與原本無異。
不得上訴。
中    華    民    國    97    年    7     月    23    日
                                書記官  陳瓊芳
附錄本判決論罪之法條：
中華民國刑法第339條
意圖為自己或第三人不法之所有，以詐術使人將本人或第三人之
物交付者，處5 年以下有期徒刑、拘役或科或併科1 千元以下罰
金。
以前項方法得財產上不法之利益或使第三人得之者，亦同。
前二項之未遂犯罰之。


司法院資訊處製作；財團法人民間司法改革基金會備份。
